【裁判字號】    94,重訴,475
【裁判日期】    951205
【裁判案由】    確認法定抵押權法律關係存在等
【裁判全文】
臺灣板橋地方法院民事判決             94年度重訴字第475號
原      告  長發營造有限公司
法定代理人  甲○○○
訴訟代理人  許朝昇律師
被      告  丁○○
訴訟代理人  王上律師
被      告  華南商業銀行股份有限公司
法定代理人  乙○○
訴訟代理人  林展義律師
被      告  丙○
上列當事人間請求確認法定抵押權法律關係存在等事件，經本院
於中華民國95年11月21日言詞辯論終結，判決如下：
    主  文
原告之訴駁回。
訴訟費用由原告負擔。
    事實及理由
壹、程序方面：
一、本件被告丙○未於言詞辯論期日到場，經核無民事訴訟法第
    386 條各款所列之情形，爰依原告之聲請，由其一造辯論而
    為判決。
二、查被告之法定代理人（總經理），已於95年2 月21日變更為
    乙○○，有被告華南商業銀行股份有限公司總行95年2 月21
    日（95）人一字第01804 號函可證，被告華南商業銀行股份
    有限公司於95年3月6日具狀聲明承受訴訟。
貳、實體方面：
一、原告起訴主張：
(一)原告於民國（下同）86年3 月26日與被告丁○○訂立工程承
    攬契約，在其所有坐落於臺北縣三峽鎮○○段紫微小段44之
    67 及44 之68地號土地上施作土地開發工程並興建農舍及擋
    土牆、附屬建物等建物，並於87年7 月30日完工；惟被告尚
    積欠原告工程款新臺幣（下同）29,000,000元之本金，及自
    87 年11 月26日起至清償日止，按年利率13% 計算之利息。
    按依民法第513 條規定，原告對被告丁○○所有如附表一所
    示之土地及建物上有法定抵押權，此有經臺灣苗栗地方法院
    民事庭93年7 月30日核定之調解書足稽。
(二)詎臺灣金融資產服務股份有限公司（下稱臺灣金融公司）所
    受本院92年執字第15654 號委託辦理之92板金拍字第762 號
    強制執行事件之歷次拍賣通知，卻將原告成立在執行債權人
    華南銀行88年設抵押權之先之法定抵押權，誤載原告僅為參
    與分配債權人，亦即普通債權人。又臺灣金融公司於94年10
    月26日所作成本件執行事件如「附件」所示之分配表將原告
    所應優先受償之分配次序及金額，列為第8 順位之普通債權
    ，分配金額為O元，實已侵害原告之利益。
(三)又參考民法第865 條規定，就同一不動產設定抵押權者，其
    次序依登記（即抵押權生效）之先後定之法意，被上訴人之
    法定抵押權，雖無須登記，但既成立生效在先，其受償順序
    自應優先於上訴人嗣後成立先效之設定抵押權」最高法院63
    年台上字第1240號判例參照。再「承攬之工作為建築物者，
    承攬人就承攬關係所生之債權，對於其工作所附之定作人之
    不動產有抵押權，民法第513 條定有明文。本件上訴人承攬
    定作人即被上訴人之工作新建房屋，如房屋基地為被上訴人
    所有時，上訴人因承攬關係所生之債權，對該基地亦有抵押
    權。」最高法院75年台上字第613 號判決可資參照。末按；
    確認法律關係之訴，非原告有即受確認判決之法律上利益，
    不得提起之；確認證書真偽或為法律關係基礎事實存否之訴
    ，亦同。民事訴訟法第247 條第1 項定有明文。
(四)查原告就被告丁○○所有如「附表一」所示土地及建物上之
    法定抵押權，依實務上見解【最高法院63台上字第1240號判
    例，最高法院63年8 月14日63年度第1 次民庭庭長會議決定
     (二)】 ，係於法定抵押權於其所擔保之債權發生時，即同
    時成立生效，亦即原告對係爭土地、建物之法定抵押權係於
    87年7 月30日所承攬之工作物完成交付時，即同時成立。是
    原告之法定抵押權成立在被告華南商業銀行股份有限公司（
    下稱華南銀行）88年9 月3 日及被告丙○90年11月14日之先
    ，並參酌民法第865 條規定及上揭最高法院見解，足證原告
    於本件清償債務強制執行事件中，其受償順序自應優先於其
    他債權人而受償，殊無庸議，惟臺灣金融公司如「附件」所
    示之分配表，卻將原告所應列為優先受償之分配第4 分配順
    序及金額，列為第8 順位普通債權，分配金額為O 元，實已
    嚴重損害原告之權益。準此，原告實有對被告丁○○、丙○
    及否認原告法定抵押權存在之被告華南銀行，提出確認法定
    抵押權存在暨變更分配之債權如訴之聲明之必要等語。
(五)聲明：
１、先位聲明：
(1)、確認原告就被告丁○○所有如「附表一」所示土地及建物上
    之法定抵押權法律關係，對被告等存在。
(2)、臺灣金融公司92年板金拍字第762 號（本院92年執字第1565
    4 號）清償債務強制執行事件，分配表編號第4 次序有關被
    告華南銀行所分配金額23,181,169元應予刪除，而變更為如
    「附表二」所示之分配。
２、備位聲明：
(1)、確認原告就被告丁○○所有如「附表一」所示建物上之法定
    抵押權法律關係，對被告等存在。
(2)、臺灣金融公司92年板金拍字第762 號（本院92年執字第1565
    4 號）清償債務強制執行事件，分配表編號第4 次序有關被
    告華南銀行所分配金額23,181,169元，應減為9,741,169 元
    ，而變更為如「附表三」所示之分配。
二、被告丁○○則以：
    被告丁○○與原告間就系爭建物及土地因承攬關係而生之工
    程款債權及法定抵押權，業於苗栗縣三灣鄉調解委員會調解
    成立，且該調解書載明「對造人（丁○○）願償86年3 月26
    日三峽鎮○○段工程承攬契約書積欠工程款29,000,000元‧
    ‧‧對造人未清償積欠工程款前，聲請人（長發營造有限公
    司）有三峽鎮○○段紫薇小段44-67 地號及同段44-68 地號
    2 筆土地及同段229 建號建物之承攬人之法定抵押權」，位
    鄉鎮市調解條例第24條第1 項「調解經法院核定後，當事人
    就該事件不得再行起訴」、第2 項「經法院核定之民事調解
    與民事確定判決有同一之效力」之規定，原告對被告丁○○
    提起本件訴訟，於法不合等語置辯。並聲明：原告之訴駁回
    。
三、被告華南銀行則以：
(一)按88年4 月21日民法修正前，第513 條規定承攬之工作，為
    建築物或其他土地上之工作物或為此等工作物之重大修繕者
    ，承攬人就承攬關係所生之債權，對於其工作所附之定作人
    之不動產，有抵押權，此一權利不待登記，即生效力。嗣修
    正後，改為承攬之工作為建築物或其他土地上之工作物，或
    為此等工作物之重大修繕者，承攬人得就承攬關係報酬額，
    對於其工作所附之定作人之不動產，請求定作人為抵押權之
    登記；或對於將來完成之定作人之不動產，請求預為抵押權
    之登記；前項請求，承攬人於開始工作前亦得為之；前二項
    之抵押權登記，如承攬契約已經公證者，承攬人得單獨申請
    之；第一項及第二項就修繕報酬所登記之抵押權，於工作物
    因修繕所增加之價值限度內，優先於成立在先之抵押權，上
    開意旨為民法第513 條所明定，亦即法定抵押權須經登記，
    始有其優先效力。次按最高法院63年臺上字第1240號判例表
    示：「參照民法第865 條規定，就同一不動產設定數抵押權
    者，其次序依登記（即抵押權生效）之先後定之之法意，被
    上訴人之法定抵押權，雖無須登記，但既成立生效在先，其
    受償順序自應優先於上訴人嗣後成立生效之設定抵押權」惟
    該則判例因與現行民法第513 條規定之意旨不符，業於91年
    8 月20日經最高法院91年度第9 次民事庭會議決議不再援用
    ，並於91年9 月20 日 由最高法院依據最高法院判例選編及
    變更實施要點第9 點規定以 (91) 台資字第00603 號公告之
    。是本件依原告主張係於93年7 月19日方以調解書承認之法
    定抵押權存在，自應適用新修正之規定，而原告主張之法定
    抵押權並未依法登記，是原告亦無從主張係法定抵押權人。
(二)系爭不動產早已全部興建完成，並支付全部工程款，系爭法
    定抵押權顯屬虛偽：原告係主張與共同被告丁○○間訂定有
    工程承攬契約書，就坐落臺北縣三峽鎮○○段紫微小段44-6
    7 號及44-68 號地號土地興建農舍及附屬建物，即門牌號碼
    臺北縣三峽鎮○○○路64號。因共同被告丁○○尚積欠原告
    工程款29,000,000元，依民法第513 條之規定，原告有法定
    抵押權云云。惟查：工程承攬契約書係由土地所有人即訴外
    人鄧樣與原告簽訂，共同被告丁○○僅係連帶保證人，原告
    依工程承攬契約書主張之定作人應係案外人鄧樣，而非共同
    被告丁○○。又依工程承攬契約書第3 條約定，工程總價為
    34,000,000；第4 條約定，按工程進度分二期結算，第二期
    結算時，農舍周邊附屬建物工程完成；第5 條並約定第二期
    工程限於87年12月31日前完工。第12條第2 項並約定，工程
    完工後乙方應即攝取照片，做為工程完工驗收之依據；第14
    條約定保固期間1 年；第17條更約定該合約之時效至全部工
    程完竣驗收，保固期滿後失效。而被告丁○○係於87年10月
    26日取得上述不動產之所有權，88年9 月3 日並以之作為擔
    保品，設定最高限額抵押權35,000,000元予被告華南銀行。
    被告華南銀行取得土地登記謄本及建物登記謄本後，即依內
    部規定辦理估價手續並拍攝外觀照片，並至屋內查看，由徵
    信人員註明「地磚地板、磚牆隔間、水電俱全」等語，均足
    見系爭不動產早已全部興建完成，且系爭不動產面積甚大，
    被告丁○○全家人並已搬入居住，顯見系爭不動產確已完工
    驗收，自第二期工程限於87年12月31日前完工之日起算，早
    已超過1 年之保固期間，則上述工程承攬契約書至遲於88年
    12 月31 日即已失效，則原告何得依已失效之工程承攬契約
    書主張權利？況依上述土地登記謄本及建物登記謄本記載，
    被告丁○○係以87年9 月25日為原因發生日期，以買賣為登
    記原因，於87年10月26日取得系爭不動產之所有權，惟工程
    承攬契約書竟於86年3 月26日即已簽訂，且當時竟以共同被
    告丁○○擔任訴外人鄧樣之連帶保證人，此與一般不動產之
    交易經驗已相違背。另依工程承攬契約書第3 條約定工程總
    價為34,000,000元，原告主張之金額竟高達29,000,000元，
    其主張若係為真，工程費竟幾全未給付，原告竟能隱忍6 年
    ，坐讓2 年之請求權時效完成，不為任何主張，再於93年7
    月19日，以鄉鎮調解之方式取得調解成立，於被告華南銀行
    就系爭不動產強制執行時，再主張參加分配。
(三)被告丁○○之主張亦為虛偽：系爭工程承攬契約書之立合約
    書人其中被告丁○○亦於88年9 月間，以「玉成半導體有限
    公司」名義向被告華南銀行板橋分行辦理貸款，該分行即依
    內部規定，由借款人提供資料，製作信用調查表，依據該調
    查表之記載，被告丁○○經營建業有20餘年之經驗，竟會委
    由遠在苗栗縣竹南鎮之一家資本額僅9,000,000 元之營造公
    司承攬係爭建築物，此顯已違反一般經驗法則。
(四)被告華南銀行已於94年6 月17日及94年11月14日為反對陳述
    ：查被告丁○○於94年6 月15日向鈞院陳報原告就系爭不動
    產有29,000,000元之債權及抵押權。且被告華南銀行於94年
    6 月17日為反對之陳述後，鈞院以94年6 月21日板院通92執
    日字第15654 號函命原告提起確認之訴。又臺灣金融公司以
    94年11月7 日92板金拍三字第762 號分別函轉被告丁○○及
    原告長發營造有限公司之異議狀。嗣經被告華南銀行於94年
    11月14日呈遞民事陳報狀，主張原告對被告丁○○並無法定
    抵押權存在。臺灣金融公司於94年11月25日分別以92板金拍
    三字第762 號函通知被告丁○○及原告提起分配表異議之訴
    。綜上，本件由於自始即係由執行債務人即被告丁○○，主
    張原告對渠有29,000,000元之債權及抵押權存在，被告華南
    銀行已分別於94年6 月17日及94年11月14日呈遞民事陳報狀
    ，均為反對之陳述，主張原告對被告丁○○並無法定抵押權
    存在，顯已為反對之意思表示，臺灣金融公司方於94年11月
    25日分別以92板金拍三字第762 號函通知被告丁○○及原告
    提起分配表異議之訴。是以原告之主張並無理由等語，資為
    抗辯。並聲明：原告之訴駁回。
四、兩造不爭執事項：
    被告丁○○於88年9月3日將係爭不動產設定第一順位最高限
    額抵抵權35,000,000元予被告華南銀行，並向被告華南銀行
    借款。
五、本院之判斷：
    本件先決條件在於原告與被告丁○○間究有無29,000,000元
    之工程款債權債務關係？
(一)原告主張於86年3 月26日與被告丁○○訂立工程承攬契約，
    在其所有坐落於臺北縣三峽鎮○○段紫微小段44之67及44
    之68地號土地上施作土地開發工程並興建農舍及擋土牆、附
    屬建物等建物，並於87年7 月30日完工；惟被告丁○○尚積
    欠原告工程款29,000,000元之本金，及自87年11月26日起至
    清償日止，按年利率13% 計算之利息，並提出工程承攬契約
    書影本1 份及臺灣苗栗地方法院民事庭93年7 月30日核定之
    調解書為證。經查：依原告所提出之工程承攬契約書以觀：
    係由土地所有人即訴外人鄧樣與原告簽訂，而被告丁○○僅
    係連帶保證人，原告依工程承攬契約書主張之定作人應係訴
    外人鄧樣，並非被告丁○○。再者依工程承攬契約書第3 條
    約定，工程總價為34,000,000元；第4 條約定，按工程進度
    分二期結算，第二期結算時，農舍周邊附屬建物工程完成；
    第5 條並約定第二期工程限於87年12月31日前完工。第12條
    第2 項並約定，工程完工後乙方應即攝取照片，做為工程完
    工驗收之依據；第14條約定保固期間1 年；第17條更約定該
    合約之時效至全部工程完竣驗收，保固期滿後失效。復依被
    告華南銀行所提出系爭之土地登記謄本及建物登記謄本記載
    ，被告丁○○係以87年9 月25日為原因發生日期，以買賣為
    登記原因，於87年10月26日取得系爭不動產之所有權；惟工
    程承攬契約書竟於86年3 月26日即已簽訂，且當時竟以被告
    丁○○擔任訴外人鄧樣之連帶保證人，此顯與一般不動產之
    交易經驗已相違背。
(二)又上開工程承攬契約書第3 條約定，工程總價為34,000,000
    元，原告所主張之金額高達29,000,000元，其主張若係為真
    ，工程費竟幾全未給付，原告竟能坐視上開工程款債權6 年
    而未向被告丁○○請求，而坐讓2 年之請求權時效完成，不
    為任何主張，卻於93年7 月19日以鄉鎮調解之方式取得調解
    成立，於被告華南銀行就系爭不動產強制執行時，再主張參
    加分配。又原告所提出之工程承攬契約書既係由土地所有人
    即訴外人鄧樣與原告簽訂，被告丁○○僅係連帶保證人，原
    告依工程承攬契約書主張之定作人應係訴外人鄧樣，而非被
    告丁○○已如上述。原告竟主張渠等二人間係借名登記，實
    際所有人係被告丁○○，借名登記在訴外人鄧樣名下云云。
    惟查；若原告主張者為真，原告以一單純承攬人身份，又如
    何得知系爭土地是被告丁○○與訴外人鄧樣間之借名登記？
    況系爭土地事後竟以「買賣」為登記原因，移轉至被告丁○
    ○名下，此在在皆與常情有違。
(三)查被告丁○○係於87年10月26日取得系爭不動產之所有權，
    並於88年9 月3 日以之作為擔保品，設定最高限額抵押權35
    ,000,000 元 予被告華南銀行。而被告華南銀行取得土地登
    記謄本及建物登記謄本之後，即依內部規定辦理估價手續並
    拍攝外觀照片，並至屋內查看，由徵信人員註明「地磚地板
    、磚牆隔間、水電俱全」等語，此有被告華南銀行所提出土
    地登記謄本、建物謄本影本各1 紙、被告華南銀行房地產鑑
    定表影本2 份在卷可稽，均足見系爭不動產早已全部興建完
    成，且系爭不動產面積甚大，被告丁○○全家人並已搬入居
    住，亦有被告丁○○戶口名簿影本1 紙附卷可參。顯見系爭
    不動產確已完工驗收，且自第二期工程限於87年12月31日前
    完工之日起算，早已超過1 年之保固期間，倘果係原告所承
    攬，卻遲遲未向被告丁○○請求承攬工程之報酬，且被告丁
    ○○向被告華南銀行抵押貸款，亦未向被告丁○○有所請求
    ，此顯有可疑。
(四)經本院向臺北縣三峽鎮公所調取本件訴外人鄧樣自用農舍（
    即座落三峽鎮○○段紫微小段44之67，44之68地號）之建造
    、使用執照全卷以觀，惟上開全卷內並無原告承攬興建之資
    料，有該公所95年9 月12日北縣建峽字第0950022411號函暨
    附建造、使用執照全卷可考。是原告所提出之工程承攬契約
    書並無法證明原告與被告丁○○確有工程承攬之債權29,000
    ,000 元 存在，縱原告與被告丁○○間就上開工程承攬債權
    29,000,000元於苗栗縣三灣鄉調解委員會達成調解，此調解
    書亦無法證明二人間確有上開工程承攬之債權存在。
六、綜上所述，原告先位聲明訴請確認原告就被告丁○○所有如
    「附表一」所示土地及建物上之法定抵押權法律關係，對被
    告等存在。及臺灣金融公司92年板金拍字第762 號（本院92
    年執字第15654 號）清償債務強制執行事件，分配表編號第
    4 次序有關被告華南銀行所分配金額23,181,169元應予刪除
    ，而變更為如「附表二」所示之分配。以及備位聲明訴請確
    認原告就被告丁○○所有如「附表一」所示建物上之法定抵
    押權法律關係，對被告等存在，及臺灣金融公司92年板金拍
    字第762 號（本院92年執字第15654 號）清償債務強制執行
    事件，分配表編號第4 次序有關被告華南銀行所分配金額23
    ,181,169 元 ，應減為9,741,169 元，而變更為如「附表三
    」所示之分配，均無理由，應予以駁回。
七、原告其餘攻擊防禦方法及訴訟資料經本院審酌後，核與判決
    之結論均無影響，毋庸一一論列說明，併此敘明。
據上論結，本件原告之訴為無理由，依民事訴訟法第385 條第1
項前段、第78條，判決如主文。
中    華    民    國    95    年    12    月    5     日
                  民事第二庭法  官  潘  長  生
以上正本係照原本作成。
如對本判決上訴，須於判決送達後20日內向本院提出上訴狀。
中    華    民    國    95    年    12    月   22     日
                            書記官  許 清 琳


司法院資訊處製作；財團法人民間司法改革基金會備份。
